【裁判字號】    98,上易,267
【裁判日期】    980527
【裁判案由】    詐欺
【裁判全文】
臺灣高等法院臺南分院刑事判決    98年度上易字第267號
上  訴  人
即  被  告  丙○○
選任辯護人  王盛鐸  律師(扶助律師)
上列上訴人因詐欺案件，不服臺灣臺南地方法院97年度易字第
851號中華民國98年2月13日第一審判決（起訴案號：臺灣臺南地
方法院檢察署97年度偵字第5631號），提起上訴，本院判決如下
：
    主  文
上訴駁回。
    事  實
一、丙○○能預見提供自己帳戶之存摺、提款卡及提款卡密碼供
    他人使用，可能為他人用於財產犯罪，竟基於幫助他人犯罪
    之不確定故意，於民國 (下同)97年1月10日前某日，將其所
    有之臺灣郵政股份有限公司臺南金華郵局（下稱金華郵局）
    帳號00000000000000號存摺、提款卡、密碼等，交付予年籍
    不詳之人，嗣由詐騙集團取得前述丙○○之存摺、提款卡、
    提款密碼後，即意圖為自己不法所有，先在網際網路上Yaho
    o奇摩拍賣網站刊登出售電腦之虛偽訊息，並留0000000000
    號行動電話門號為聯絡電話，致甲○○陷於錯誤而參與下標
    購買電腦，並依前揭行動電話門號與自稱為「劉建鴻」之姓
    名年籍均不詳之人聯繫確認得標後，於同日匯款新臺幣（下
    同）2萬7千元至丙○○之上開金華郵局帳戶內，惟並未取得
    上開標購之電腦，始知受騙。
二、案經甲○○訴由臺北縣警察局永和分局報告臺灣板橋地方法
    院檢察署呈請臺灣高等法院檢察署令轉臺灣臺南地方法院檢
    察署檢察官偵查起訴。
    理  由
甲、程序部分：
    一、被告以外之人於審判外之陳述，雖不符前4條之規定，
        而經當事人於審判程序同意作為證據，法院審酌該言詞
        陳述或書面陳述作成時之情況，認為適當者，亦得為證
        據。當事人、代理人或辯護人於法院調查證據時，知有
        第159條第1項不得為證據之情形，而未於言詞辯論終結
        前聲明異議者，視為有前項之同意。刑事訴訟法第159
        條之5定有明文。證人甲○○在警、偵訊所為之證述，
        係屬審判外之言詞陳述，檢察官、辯護人、被告並無不
        同意列為證據，且本院審理時，無於言詞辯論終結前聲
        明異議。而前開證人在警詢所為之證述，係在自由意志
        下所為陳述，並親閱筆錄無訛後始簽名作成之情況，且
        該證言適為本案應審酌必要事項，自有證據能力，得為
        本案證據。
    二、丙○○之臺南金華郵局客戶交易清單、臺灣大哥大股份
        有限公司之通聯紀錄等被告均同意做為證據，且上開文
        書，均為從事業務之人職務上製作之文書，並無顯不可
        信之情形，均有證據能力，得為本案證據。
乙、實體部分：
    一、訊據上訴人即被告丙○○固不否認設立本件金華郵局之
        帳戶及詐騙集團利用該帳戶收受詐騙甲○○所得之贓款
        等情，惟辯稱：伊所有之該帳戶存摺、提款卡係放置於
        伊祖母住處，提款密碼則書寫於紙條上放置於存摺封套
        內，可能因伊祖母去世整理遺物時之混亂而遺失，並未
        提供他人使用，亦無幫助他人詐欺等語。
    二、查證人甲○○於網際網路Yahoo奇摩拍賣網站下標購買
        電腦，經以0000000000號行動電話門號與自稱為「劉建
        鴻」之人聯繫後，於97年1月10日匯入27000元至詐騙集
        團所指定之被告丙○○金華郵局帳戶內，惟並未取得上
        開標購之電腦等情，業據證人甲○○於警詢中陳述明確
        ，並有Yahoo奇摩拍賣網站之網頁列印（附於板橋地方
        法院檢察署卷第12頁至至21頁）、被告丙○○金華郵局
        帳戶之開戶資料、更改印鑑資料、客戶歷史交易清單、
        通聯調閱查詢單等附於警卷內可憑 (附於板橋地方法院
        檢察署卷第24頁至至32頁），故被告丙○○之金華郵局
        帳戶確遭詐騙集團使用，甚為明確。
    三、被告丙○○雖原審辯稱：伊所有金華郵局帳戶之存摺、
        提款卡，應係於祖母過世期間整理遺物時遺失且伊除本
        件系爭之金華郵局帳戶外，並無其他金融機構之帳戶，
        不可能交他人使用云云。惟查：
        (一)依被告丙○○於原審當庭所提出之其祖母林金治死
            亡證明書，其祖母乃於97年1月10日死亡 (附於原
            審卷第46頁)，對照被告丙○○前開帳戶之歷史交
            易紀錄，則於96年12月17日尚有重設密碼之行為，
            被告丙○○且自承該次更換密碼為其所為，嗣於97
            年1月10日即有證人甲○○匯入2萬7千元之紀錄，
            顯見被告丙○○帳戶之存摺、提款卡與密碼當係於
            96年12月17日至97年1月10日間由不詳之人取得，
            此與被告丙○○所辯祖母死亡後因整理遺物而遺失
            存摺、提款卡，顯不相符。
        (二)被告丙○○於警訊時供稱：伊除本件系爭之金華郵
            局帳戶外，並無其他金融機構之帳戶 (詳板橋地方
            法院檢察署卷第5頁），且被告丙○○甫於該帳戶
            遭詐騙集團使用前不久之96年12月17日重設密碼，
            對於該密碼記憶猶新，衡情應無特意將密碼記載於
            紙條之上以提醒自己之必要。何況金融帳戶之提款
            密碼乃用以辨識持卡提領之人是否有權提領之重要
            關鍵，各銀行與媒體且時有宣導勿將提款密碼與存
            摺、提款卡等物件併同存放，以免帳戶遭人盜領，
            被告丙○○為有相當社會生活經驗之成年人，對此
            生活常識當知之甚詳，乃將提款密碼夾附於帳戶之
            存摺之上，所辯亦不足取。另被告丙○○又供稱係
            因友人介紹工作，為作為日後受領薪水之用，始辦
            理重設密碼云云。然被告丙○○既有近日內將使用
            該帳戶之計畫，理應將提款卡置放於易於取得之處
            ，以便利提領或查明餘額，卻仍將提款卡與存摺一
            併置放於祖母家；且被告丙○○供稱其祖母住處除
            前開存摺、提款卡（連同提款密碼）外，並無其他
            物品遺失，在、在均悖於常情。參酌欲使用他人帳
            戶匯入提領贓款之人，必須確定所使用之帳戶不致
            因掛失而凍結，是於情理上，欲使用他人帳戶者，
            不問係以金錢收買或其他方式，必事先取得存戶對
            於使用該帳戶之同意，而無隨意使用拾獲或竊取所
            得之可能。
        (三)被告嗣於上訴本院改辯稱：係在伊祖母過世前數日
            ，其阿姨丁○○在伊祖母處整理屋內雜物時，伊朋
            友乙○○前來找伊，因伊不在家，乙○○見丁○○
            獨自1人整理，便主動幫忙，可能借此機會竊取伊
            存摺，或未注意而丟棄云云，惟被告於原審時既稱
            ：「伊祖母過世期間整理遺物時遺失」，因所述於
            其存摺遭使用之時間不符，為原審所不採，始於上
            訴本院時改稱：「伊祖母過世前數日，整理遺物」
            ，從而丁○○、乙○○於本院審理時亦符合其說，
            供稱係在被告祖母過世前數日處整理屋內雜物，是
            否可採，已有可疑，況丁○○、乙○○於本院審理
            時均一致證稱：丟棄之郵局存摺係被告祖母林金治
            之存摺，並非被告之存摺，乙○○亦否認竊取該存
            摺，亦不能為被告有利之認定。
        (四)綜上所述，被告所辯存摺、提款卡 (連同提款密碼
            ）係放在伊祖母家遺失或遭其友乙○○所竊取云云
            ，應屬卸責之詞，不足採信，其幫詐欺之犯行，應
            可認定。
    四、按當前金融實務服務市場，一般人均得以自己名義在金
        融機構設立帳戶，而不須向不特定人蒐羅之必要，又詐
        騙集團使用人頭帳戶供作被害人交付款項之管道，早已
        為平面及電子媒體所揭露，以被告丙○○之年齡、智識
        及社會生活經驗而論，實難諉為不知。再被告丙○○既
        以自己名義開立帳戶，即需擔負保管與正當使用之責，
        否則任何人以自己名義設立帳戶，皆恣意將之丟棄或交
        付予他人使用，終將使金融交易陷於混亂，對整體社會
        造成衝擊甚大。被告丙○○明知金融帳戶可能供為他人
        不法犯罪使用之工具，仍提供提款卡、密碼予他人使用
        ，足見其主觀上有縱或他人將帳戶為詐欺等不法用途之
        工具，亦與本意無違，故其有幫助他人詐欺之不確定故
        意，堪予認定，查刑法上之幫助犯，係指以幫助之意思
        ，對於正犯資以助力，而未參與實施犯罪構成要件之行
        為者而言，故幫助犯無獨立性，以正犯已經犯罪為構成
        要件，如無他人犯罪行為之存在，幫助犯即無由成立。
        是以幫助犯既從屬於他人之犯罪行為，其所幫助之內容
        ，厥為正犯之「犯罪行為」，從而幫助犯係於正犯之犯
        罪成立之時成罪。
    五、查被告以幫助他人詐欺之不確定故意，將其金融存摺、
        提款卡及密碼予他人使用詐財，因其並未參與犯罪，核
        其所為係犯刑法第339條第1項詐欺取財犯罪之幫助犯，
        被告係幫助犯，依刑法第30條第2項之規定，按正犯之
        刑度減輕之。又取得被告上開帳戶提款卡、密碼及行動
        電話門號之詐欺集團，就詐騙證人甲○○之詐欺犯行，
        有犯意聯絡及行為分擔，為共同正犯，故被告係犯幫助
        「共犯詐欺之詐欺集團」之幫助犯。
    六、原審審理結果，認被告罪證明確，適用刑法第30條第1
        項、第2項、第339條第1項、第41條第1項、刑法施行法
        第1條之1，並審酌被告將存摺、金融卡及密碼等物交付
        予不法詐欺犯罪牟利，助長他人犯罪，增加被害人尋求
        救濟及治安機關查緝犯罪之困難，危害被害人財產安全
        及社會治安，犯後始終飾詞卸責否認犯行，不知悔悟等
        一切情狀，量處有期徒刑四月，並諭知如易科罰金以新
        台幣一千元折算一日，認事用法俱無不合，量刑亦稱妥
        適，被告上訴意旨否認犯罪，空言指摘原判決不當，並
        無可取，為無理由，應予駁回。
丙、據上論斷，應依刑事訴訟法第368條，判決如主文。
本案經檢察官江守權到庭執行職務。
中    華    民    國    98    年    5     月    27    日
                  刑事第五庭    審判長法  官  楊明章
                                      法  官  楊子莊
                                      法  官  戴勝利
以上正本證明與原本無異。
不得上訴。
                                      書記官  陳淑貞
中    華    民    國    98    年    5     月    27    日
附錄：本判決論罪科刑法條：
刑法第339條：意圖為自己或第三人不法之所有，以詐術使人將
             本人或第三人之物交付者，處5年以下有期徒刑、
             拘役或科或併科1千元以下罰金。
             以前項方法得財產上不法之利益或使第三人得之
             者，亦同。
             前二項之未遂犯罰之。


司法院資訊處製作；財團法人民間司法改革基金會備份。
